ACORDAO-COMPLETO-2346267

ACÓRDÃO 972/2019 ATA 14/2019 - PLENÁRIO

VISTA, relatada e discutida esta representação, formulada pela Secretaria de Controle Externo da Administração do Estado - SecexAdministração sobre possíveis irregularidades na Imprensa Nacional (IN) .
	ACORDAM os ministros do Tribunal de Contas da União, reunidos em sessão extraordinária do Plenário, ante as razões expostas pela relatora, e com fundamento nos arts. 235, 237, inciso VI e parágrafo único, do Regimento Interno, 3º e 4º da Instrução Normativa TCU 71/2012, alterada pela IN 76/2016, e nos arts. 2º, 3º e 8º, inciso I, da Resolução-TCU 265/2014, em: 
	9.1. conhecer da representação para, no mérito, julgá-la procedente;
	9.2. determinar à Imprensa Nacional que:
	9.2.1. adote imediatas medidas administrativas para caracterização ou elisão do dano, observados os princípios norteadores dos processos administrativos, com vistas à identificação dos responsáveis e quantificação dos valores devidos pelas empresas de publicidade relativos aos serviços de publicação prestados no período que compreende os anos de 2009 a 2014, tomando por referência o Relatório do Grupo de Trabalho constituído por meio da Portaria IN 196/2014, sendo que, em caso de insucesso, instaure a devida tomada de contas especial e a encaminhe a este Tribunal;
	9.2.2. adote as medidas abaixo indicadas e as comunique a esta Corte de Contas, dentro do prazo de 90 (noventa) dias:
	9.2.2.1. solucione, com o auxílio do Ministério da Economia e do Serviço Federal de Processamento de Dados, as pendências pertinentes à integração do Sistema de Envio de Matérias (INCom) a serem publicadas no Diário Oficial da União com o Sistema de Divulgação de Compras (Sidec) relacionadas às matérias que lhe são enviadas pelos órgãos para publicação, por meio do Siasgnet, observando as regras de validação dos dados de faturamento estabelecidas pelo INCom; 
	9.2.2.2. avalie, em conjunto com a Secretaria do Tesouro Nacional, a possibilidade de implementar solução tecnológica no Siafi/INComFat com o objetivo de evitar o pagamento parcial de faturas, bem como de possibilitar a identificação da fatura na GRU paga pelo cliente;
	9.2.2.3. identifique os clientes relativos às matérias ainda não faturadas do período de fevereiro de 2013 a dezembro de 2015 e promova as respectivas cobranças;
	9.2.2.4. realize o levantamento individualizado das 3.336 faturas informadas como liquidadas, e não pagas, em auditoria realizada pela Ciset/PR no ano de 2016 (Relatório de Auditoria Especial Ciset/PR 1/2016) ; 
	9.2.2.5. realize estudo de viabilidade quanto à aplicação de correção monetária e de juros para o caso de faturas vencidas, bem como de sanções, a exemplo da criação de regras de bloqueio de clientes inadimplentes, via sistema, para novas solicitações de publicação no DOU, estabelecendo em norma, se for o caso, tais procedimentos; 
	9.2.2.6. implemente, com o auxílio do Serviço Federal de Processamento de Dados, rede local virtual para utilização do Siafi Extra, no sentido de que sejam executados os lançamentos de faturamento nesse sistema; 
	9.2.2.7. promova, após a conclusão da integração dos sistemas INCom e Sidec, o ajuste da diferença entre as informações constantes do Sistema de Faturamento da Imprensa Nacional (Sisfat) e os saldos registrados no Siafi, referente às contas de Faturas a Receber (item 4.1 do Relatório de Auditoria Operacional 1/2016) , em observância aos princípios da contabilidade pública e da legislação vigente. 
	9.3. determinar à Secretaria de Controle Externo da Administração do Estado que monitore o cumprimento das determinações acima expedidas;
	9.4. encaminhar cópia deste acórdão à Imprensa Nacional e à Ciset/PR.

Representação acerca de possíveis irregularidades relacionadas ao processo de faturamento de publicações de matérias no Diário Oficial da União (DOU).

Imprensa Nacional.

3. Responsável: Fernando Tolentino de Sousa Vieira (CPF XXX.029.915-XX).

13.1. Ministros presentes: José Mucio Monteiro (Presidente), Walton Alencar Rodrigues, Benjamin Zymler, Augusto Nardes, Aroldo Cedraz, Raimundo Carreiro, Ana Arraes (Relatora), Bruno Dantas e Vital do Rêgo.
13.2. Ministros-Substitutos presentes: Augusto Sherman Cavalcanti, Marcos Bemquerer Costa, André Luís de Carvalho e Weder de Oliveira.

ANA ARRAES

Adoto como relatório a instrução da Secretaria de Controle Externo da Administração do Estado - SecexAdministração (peça 52) , acolhida por diretor (peça 53) e pela secretária (peça 54) : 
	“INTRODUÇÃO
	A presente representação foi autuada em face de possíveis irregularidades ocorridas na Imprensa Nacional (peça 3) , consignadas no Relatório de Auditoria Especial Ciset/PR 1/2016 (peça 2) . As questões estão relacionadas ao processo de faturamento das publicações de matérias no Diário Oficial da União, principalmente quanto aos mecanismos de cobrança, seja por meio de boletos bancários pagos à vista, em sua maioria por agências de publicidade, ou por meio de faturas emitidas aos órgãos públicos federais, estaduais e municipais.
2.	A inspeção realizada pela Secex Administração na Imprensa Nacional (IN) teve por objetivo verificar o funcionamento do novo sistema INComFat e as medidas que o órgão vem adotando para sanar as constatações 1.1, 2.1, 3.1, 3.2, 3.3, 3.4 e 4.1 (peça 15, p. 4) , consignadas no mencionado relatório da Ciset/PR. 
3.	Com relação ao funcionamento do novo sistema INComFat, concluiu-se que a sua implantação solucionou grande parte dos problemas identificados em fiscalizações anteriores da Ciset-PR, e reduziu consideravelmente as pendências relativas ao processo de faturamento das matérias publicadas no Diário Oficial da União. Necessária ainda realizar a integração do sistema INComFat com outras plataformas, tais como Sidec/Siasg e Siafi, atividades que não dependem exclusivamente de uma ação da Imprensa Nacional (peça 33) .
4.	Para isso, foram propostas determinações à IN para que desenvolva, junto a outros órgãos, ferramentas que possibilitem a integração entre os sistemas visando a automatização do processo de faturamento e a diminuição da interferência humana.
5.	No que se refere às constatações da Ciset/PR, foi verificado que parte foram saneadas com a implantação do sistema INComFat, porém, permanecem pendentes de atendimento as verificadas no período anterior ao funcionamento desse sistema (constatações 2.1, 3.3, 3.4 e 4.1 do relatório) ; para outras duas questões apontadas pelo controle interno, a IN apresentou evidências de que os levantamentos realizados pela Ciset-PR possuem inconsistências (constatações 1.1 e 3.1 do relatório) e para uma questão foi comprovada a não procedência (constatação 3.2 do relatório) . A análise dessas questões resultou em propostas de determinação ao órgão (peça 33, p. 16) , ainda não apreciadas pelo Tribunal.
6.	Além dessas medidas, foi proposta audiência do Diretor-Geral da IN à época, Sr. Fernando Tolentino de Sousa Vieira, relacionada à constatação 2.1 do Relatório de Auditoria Especial Ciset/PR 1/2016, que trata de possível prejuízo aos cofres públicos decorrente de publicações de matérias no Diário Oficial da União sem as devidas comprovações de pagamentos, e proposta determinação à IN para que instaure tomada de contas especial com vistas à quantificação dos valores devidos e a identificação dos responsáveis.
7.	Com fulcro na delegação de competência conferida pela Portaria-MIN-AA 1, de 31 de outubro de 2011, foi autorizada a realização da audiência (peça 35) .
8.	A presente instrução trata da análise de audiência, uma vez que as demais questões já foram objeto de avaliação à peça 33.
9.	A audiência foi realizada mediante o Ofício 348/2018-TCU-SecexAdministração (peça 37) , de 18/7/2018. Por meio do expediente à peça 51, foram apresentadas as razões de justificativa pelo responsável (matriz de responsabilização ao final da presente instrução) .
	EXAME
audiência:	apresente, no prazo de quinze dias, razões de justificativa quanto à não adoção de medidas, em âmbito administrativo, para apuração imediata da irregularidade concernente a possíveis fraudes no processo de faturamento da Imprensa Nacional relativas a pagamentos realizados por empresas de publicidade, após ter tomado ciência do relatório do Grupo de Trabalho instituído por meio da Portaria IN 196, de 25/8/2014, em afronta ao art. 143 da Lei 8.112/90 e ao art. 3º da IN TCU 71/2012.
Razões de justificativas apresentadas pelo Diretor-Geral da IN à época, Sr. Fernando Tolentino de Sousa Vieira (peça 51) 
10.	Informou o responsável que a fraude detectada decorreu do fato de empresas de publicidade, situadas em São Paulo, terem obtido publicações de matérias na Imprensa Nacional, sem que tivessem ingressado nos ‘cofres’ do Tesouro Nacional os valores correspondentes a tais publicações, já que tais pagamentos eram realizados de ‘forma agendada’ ou mediante fraude nos códigos de barra dos boletos bancários apresentados (peça 51, p. 1-2) .
11.	Ressaltou que, na condição de ordenador de despesas da Imprensa Nacional, não tinha acesso ao controle das receitas individualmente consideradas, e que o Sistema de Envio de Matérias (INCom) e o Sistema de Faturamento (Sisfat) tinham códigos de identificação diferentes e não se comunicavam entre si, o que tornava difícil a identificação da fraude (peça 51, p. 3) .
12.	Alegou o responsável que, ao ter ciência dos fatos, tomou todas as providências cabíveis para sanar as falhas nos procedimentos de controle e para ressarcir o erário público, comunicando à Ciset/PR e à Polícia Federal, bem como instituindo Grupo de Trabalho (GT) para sugerir medidas de aperfeiçoamento do sistema (peça 51, p. 1) .
13.	Como resultado do trabalho conduzido pelo GT, mencionou terem sido alteradas as normas operacionais então vigentes, ficando proibida qualquer publicação sem a prévia comprovação do pagamento correspondente. Além disso, o sistema de recebimento passou a ser digital, com controle concomitante, e abolido o pagamento manual. Foram também implementadas rotinas de controle, bem como análise e certificação de procedimentos, intra e extra sistemas (peça 51, p. 2) .
14.	Informou que o Relatório Final do GT e demais documentos foram enviados à Polícia Federal em 11/11/2014, e que, em 4/8/2015, informações adicionais foram solicitadas, tendo sido encaminhadas por meio do Oficio 424 /2015/DIRGE/IN/CC-PR, de 3/12/2015. Nesse contexto, ficou aguardando os resultados do inquérito da Polícia Federal para adotar medidas adicionais (peça 51, p. 2-3) .
15.	Afirma que tentou resolver a questão a partir da publicação da Portaria IN 230, de 9/10/2014, cuja finalidade era apurar as circunstâncias da fraude, e da alteração da Portaria 268/2009, que passou a condicionar a liberação do ofício a efetiva compensação bancária do boleto, eliminando a comprovação de pagamentos via fax (peça 51, p. 3) .
16.	Concluiu mencionando que não ficou silente com as supostas irregularidades, pois buscou através da Polícia Federal a averiguação dos fatos apresentados e a apuração dos responsáveis, que não envolve servidores da Imprensa Nacional, tendo, inclusive, reiteradas vezes ligado para a Superintendência da Polícia Federal em São Paulo para saber do resultado das investigações (peça 51, p. 3) .
	Análise 
17.	Importa trazer, inicialmente, à presente análise informações constantes da instrução precedente que deram origem à audiência do Diretor-Geral da IN à época dos fatos (peça 33, p. 7-9) .
18.	A irregularidade apontada pela Ciset/PR deu-se em sede de auditoria na IN (Relatório de Auditoria Operacional 1/2016, peça 2) . Por meio do cruzamento de dados do Sistema INCom, dos registros de arrecadação no Siafi e os extratos de movimento diário do Banco do Brasil, constatou o órgão de controle interno que os comprovantes de pagamento de 10.135 boletos bancários não foram identificados, totalizando R$ 4.375.826,24 (peça 2, p. 18) , relativos ao período de 2009 a 2015. 
19.	Esse montante representa, de acordo com o órgão de controle interno, possível prejuízo aos cofres públicos, uma vez que as publicações das matérias foram realizadas sem a devida comprovação dos pagamentos. A causa da irregularidade, conforme consignado no Relatório de Auditoria Operacional 1/2016, decorreu da fragilidade da normatização contida na Portaria IN 268/2009, que permitia a comprovação de pagamentos via fax, sem a adoção de mecanismos de verificação posterior.
20.	Diante disso, recomendou a Ciset/PR à IN que fossem apurados os fatos, identificados os responsáveis e quantificado o dano ao erário, bem como aperfeiçoadas as regras de negócio do órgão, conforme os fluxos reais de publicação de matérias e a legislação vigente, e restringida a participação das empresas envolvidas, que, naquela oportunidade, continuavam a enviar matérias para publicação (peça 2, p. 20-21) .
21.	A irregularidade já havia sido também constatada pela Imprensa Nacional anteriormente aos trabalhos da Ciset/PR no órgão, tendo a IN constituído Grupo de Trabalho (Portaria IN 196, de 25/8/2014 e 230, 9/10/2014) , com objetivo de apurar as inconsistências em boletos gerados pelos sistemas. O Relatório Final do Grupo de Trabalho (GT) , emitido em de 31/10/2014, detectou 871 origens com o pagamento indicado no sistema INCom como ‘efetuado via boleto’, que não foram localizadas nos extratos bancários, totalizando R$ 1.932.083,19.
22.	Durante inspeção no órgão, a Secex Administração teve acesso ao relatório final do GT (peça 31, p. 36-77) , bem como promoveu reuniões com gestores das áreas envolvidas com vistas à obtenção de informações adicionais. Constatou-se que os clientes com maior grau de inconsistência no pagamento das publicações são empresas de publicidade e propaganda (peça 31, p. 68, subitem 6.2) . As informações constantes do relatório do GT apontam para possíveis fraudes nos boletos bancários apresentados por essas empresas à IN.
23.	Consoante informado em resposta ao Ofício de Requisição 2-48/2018 (peça 30, p. 4-5) , de 5/3/2018, os trabalhos foram concluídos com a apresentação do Relatório Final do GT, em 4/11/2014, do qual consta o montante de R$ 1.932.083,19, referente a ofícios liberados [matérias publicadas] sem comprovação de pagamento, compreendendo o período de 2012 a 2014. A metodologia adotada pelo GT foi de iniciar o levantamento considerando o cruzamento de dados de três documentos (cópia do boleto bancário, arquivo do Banco do Brasil e a matéria publicada) . Contudo, não foi concluído o levantamento do período de 2009 a 2011, por não haver elementos suficientes, como as cópias dos comprovantes e/ou boletos pagos encaminhados por meio de fax, que não eram guardados por muito tempo. Além disso, os arquivos com a extensão ‘bbt’ do Banco do Brasil, necessários para o cruzamento, não foram disponibilizados, tendo em vista que a Imprensa Nacional não tinha o contrato para ‘boleto registrado’, pois sem esse mecanismo o banco não identifica os pagamentos, dificultando o andamento do trabalho.
24.	Foi mencionado que ainda não foi possível apresentar a quantificação efetiva do suposto débito, tampouco a identificação dos responsáveis, sendo necessário fazer um levantamento do período faltante para identificar o valor real dos serviços prestados e não cobrados, o que requer tempo e servidores destinados ‘exclusivamente’ para esta tarefa, e que medidas administrativas estão em andamento pela atual gestão. A despeito disso, tramita processo de apuração dessas falhas na Polícia Federal.
25.	Cabe ressaltar que o Relatório Final do GT, tão logo foi concluído, ainda em 2014, foi levado ao conhecimento do então Diretor-Geral da IN (peça 31, p. 36) . Constam do referido relatório ações a serem implementadas pelo órgão, conforme subitens 7.1 a 7.11 do relatório (peça 31, p. 75-77) .
26.	Observa-se que foram tomadas providências administrativas pelo então Diretor-Geral da IN, conforme Memorando 11/Dirge/IN/CC/PR (peça 31, p. 82-83) . Por meio do referido documento, o Sr. Fernando Tolentino de Sousa Vieira determinou à Coordenação-Geral de Publicação e Divulgação que fossem adotadas as recomendações sugeridas nos subitens 7.3 a 7.6 e 7.8 do relatório do GT, visando ao aperfeiçoamento do controle de pagamentos de boletos para liberação de matérias para publicação no Diário Oficial da União. A adoção das recomendações pela área pertinente consta do documento à peça 31, p. 98-100.
27.	A despeito das medidas tomadas pelo então Diretor-Geral para evitar novas ocorrências de mesma natureza, representadas pela adoção das recomendações dos subitens acima mencionados, não houve por parte do responsável a adoção de medidas administrativas quanto às recomendações constantes dos subitens 7.9 a 7.11 do referido relatório a seguir transcritas, relativas ao ressarcimento do dano (peça 31, p. 77) :
7.9  Encaminhar para providências cabíveis o caso descrito e analisado da empresa Gibbor Brasil Publicidade e Propaganda, baseado nas evidências levantadas. 
7.10 Solicitar formalmente às agências bancárias que transacionaram pagamentos via boleto (para a conta da Imprensa Nacional) a comprovação efetiva desses pagamentos, conforme levantamento preliminar feito no item ‘5.1’.
7.11 Caso a resposta das agências bancárias, referente ao item anterior ‘7.10’, seja positiva para a ‘invalidade’ dos boletos, sugerimos a Direção-Geral aplicar o mesmo tratamento adotado ao item ‘7.9’.
28.	Registre-se que, consoante consignado no relatório do GT, a empresa Gibbor Brasil Publicidade e Propaganda foi a empresa que apresentou o maior valor devido representando o montante de R$ 1.055.327,13 (peça 31, p. 68) .
29.	Ressalte-se que, ainda em 2014, a empresa Gibbor Brasil Publicidade e Propaganda, detentora da maior dívida junto à IN, informada de que não foram identificados os pagamentos por serviços de publicação prestados, mencionou estar concluindo ‘auditoria interna na empresa’ e solicitou, em três oportunidades, a realização de reunião com o órgão (peça 31, p. 131-134) . Em resposta, à IN informou que, somente após a conclusão do Grupo de Trabalho, instituído pelo Diretor-Geral do órgão, haveria o pronunciamento das medidas, não tendo sido efetuado, contudo, contato posterior com a empresa com vistas à apuração dos fatos identificados pelo GT e ressarcimento ao erário.
30.	Importa mencionar também o seguinte trecho, constante do Relatório de Auditoria Operacional Ciset/PR 1/2016, que evidencia a não adoção de providências por parte da direção da IN (peça 31, p. 19, subitem 20) :
20. Outro fato que merece atenção e que também não teve apuração por parte da UJ foi a informação, enviada por meio eletrônico pela empresa W.M.P. Ltda., em outubro de 2014, de que a G.B.P.P. Ltda. [Gibbor], a empresa apontada no Relatório Final do GT como a detentora do maior número de ofícios sem identificação de pagamentos, estava participando e ganhando processos licitatórios cujos objetos eram a veiculação de matérias no Diário Oficial da União, ofertando preços para centimetragem de publicação abaixo do preço de custo cobrado pela Imprensa Nacional.
31.	Cabe mencionar ainda comentário constante do relatório do GT acerca da necessidade de apuração mais aprofundada, ‘inevitavelmente necessária’ (peça 31, p. 38, subitem 2.5) .
32.	Ante os fatos expostos, considera-se desarrazoada a alegação do responsável de que tomou todas as providências cabíveis para sanar as falhas nos procedimentos de controle e para ressarcir o erário público, assim que tomou ciência dos fatos.
33.	A despeito de ter sido determinada pelo Diretor-Geral à época, Sr. Fernando Tolentino de Sousa Vieira,  a implementação das ações visando ao aperfeiçoamento do controle de pagamentos de boletos para liberação de matérias para publicação no D.O.U. (peça 31, p. 82-83) , bem como informado à Polícia Federal a ocorrência de irregularidades em guias de recolhimento de custas de publicações da IN, não foram adotadas medidas pela Imprensa Nacional, em âmbito administrativo, com vistas à apuração das irregularidades apontadas pelo GT.
34.	Considera-se também desprovida de razão a afirmativa de que a irregularidade não envolve servidores da Imprensa Nacional, uma vez que não foram, como visto, devidamente apurados os fatos no âmbito do órgão.
35.	Mesmo que venha a ser confirmado que servidores do órgão não tenham se locupletado com recursos públicos, o procedimento de comprovação de pagamentos por fax, sem a adoção de mecanismos de verificação posterior, conforme verificado pela Ciset/PR, revela falha grave, resultante de possível negligência ou imprudência por parte de setores da Imprensa Nacional responsáveis pela confirmação dos pagamentos relativos aos serviços de publicação prestados aos seus clientes.
36.	No ordenamento jurídico brasileiro vigora o princípio da independência entre as instâncias cível, penal e administrativa. A punição administrativa não depende de processo civil ou criminal em razão do qual podem ocorrer condenações simultâneas nas diferentes esferas. Assim, a sentença penal impedirá a propositura ou continuidade de ação nos âmbitos civil e, por extensão administrativo, apenas se houver sentença penal absolutória negando a existência do fato ou afirmando que não foi o réu quem cometeu o delito. Tal entendimento é pacífico no Supremo Tribunal Federal, consoante os Mandados de Segurança 21.708-DF, 23.625-DF e 21.948-RJ.
37.	Registre-se que o Sr. Fernando Tolentino de Sousa Vieira respondeu pela Direção-Geral da IN até o final do ano seguinte (dez/2015) ao término dos trabalhos do GT, sem ter promovido a apuração necessária ao ressarcimento do dano causado aos cofres da IN e a identificação dos responsáveis, em afronta ao art. 143 da Lei 8.112/90 e ao art. 3º da IN TCU 71/2012.
38.	Ante o exposto, resta caracterizada a inércia do gestor em tomar providências de sua competência. Propõe-se, assim, a rejeição das razões de justificativa apresentadas e a aplicação de multa ao ex-Diretor-Geral da Imprensa Nacional, Sr. Fernando Tolentino de Sousa Vieira, nos termos do art. 58, inciso II, da Lei 8.443/92.
	CONCLUSÃO
39.	A representação foi autuada em face de possíveis irregularidades ocorridas na Imprensa Nacional, consignadas no Relatório de Auditoria Especial Ciset/PR 1/2016, relacionadas ao processo de faturamento das publicações de matérias no D.O.U.
40.	A inspeção realizada no órgão resultou em propostas de determinações e de audiência do Diretor-Geral da IN à época dos fatos, nos termos constantes da instrução precedente (peça 33) .
41.	A presente instrução refere-se à análise da audiência proposta, a qual foi autorizada com fulcro na delegação de competência conferida pela Portaria-MIN-AA 1, de 31 de outubro de 2011 (peça 35) . Como resultado dessa análise, propõe-se a rejeição das razões de justificativas e a aplicação de multa ao responsável, nos termos do art. 58, inc. II, da Lei 8.443/92.
42.	Tendo em vista as análises efetuadas na instrução precedente (peça 33) , traz-se para a presente instrução as propostas de determinação então formuladas, para apreciação do Tribunal.  
	PROPOSTA DE ENCAMINHAMENTO
44.	Ante todo o exposto, submetem-se os autos à consideração superior, propondo:
	a)	conhecer da presente representação, satisfeitos os requisitos de admissibilidade previstos no art. 235, c/c o art. 237, inc. VI e parágrafo único, do RITCU, nos arts. 103, §1º e 106 da Resolução –TCU 259/2014, bem como aqueles definidos no item 27 do Anexo I à Portaria-Segecex 12/2006, para, no mérito, considerá-la procedente;
	b)	rejeitar as razões de justificativa apresentadas por Fernando Tolentino de Sousa Vieira (CPF XXX.029.915-XX) , ex-Diretor-Geral da Imprensa Nacional, em razão da não adoção de medidas, em âmbito administrativo, para apuração imediata da irregularidade concernente a possíveis fraudes no processo de faturamento da Imprensa Nacional relativas a pagamentos realizados por empresas de publicidade, após ter tomado ciência recomendações constantes dos subitens 7.9 a 7.11 do relatório do Grupo de Trabalho (peça 31, p. 77) instituído por meio da Portaria IN 196, de 25/8/2014, em afronta ao art. 143 da Lei 8.112/90 e ao art. 3º da IN TCU 71/2012; (subitens 17 a 38 desta instrução) 
	c)	aplicar ao responsável acima a multa do art. 58, inc. II, da Lei 8.443/92, c/c o inciso II do art. 268 do Regimento Interno/TCU, fixando-lhe o prazo de quinze dias, a contar da notificação, para que comprove, perante o Tribunal (art. 214, inc. III, al. ‘a’, do RITCU) , o recolhimento da dívida ao Tesouro Nacional, atualizada monetariamente desde a data do acórdão até a do efetivo recolhimento, se for paga após o vencimento, na forma da legislação em vigor;
	d)	determinar o desconto integral ou parcelado da multa nos vencimentos, subsídio, salário ou proventos de Fernando Tolentino de Sousa Vieira (CPF XXX.029.915-XX) , observados os limites previstos na legislação pertinente, caso integre os quadros da Administração Pública Federal e expire o prazo para recolhimento da dívida sem sua manifestação, nos termos do art. 28, inc. I, da Lei 8.443/92, c/c o art. 219, inc. I, do RITCU, tomando como parâmetro o disposto no art. 46 da Lei 8.112/90;
	e)	autorizar o pagamento da dívida em até 36 parcelas, atualizadas monetariamente, fixando o vencimento da primeira em 15 dias a contar do recebimento da notificação e o das demais a cada 30 dias, cientificando o responsável de que a falta de pagamento de qualquer parcela importará no vencimento antecipado do saldo devedor, nos termos do art. 26 da Lei 8.443/92, c/c o art. 217, §§ 1º e 2º, do RITCU;
	f)	autorizar, caso se expire o prazo para recolhimento da multa sem manifestação do responsável e não seja possível efetuar o desconto em folha, a cobrança judicial da dívida, nos termos do art. 28, inc. II, da Lei 8.443/92, c/c o art. 219, incs. II e III, do RITCU;
	g)	determinar à Imprensa Nacional que proceda à imediata instauração de tomada de contas especial, nos termos da IN TCU 71/2012, alterada pela IN TCU 76/2016, com vistas à quantificação dos valores devidos pelas empresas de publicidade relativos aos serviços de publicação prestados no período de 2009 a 2014 e à identificação dos responsáveis, tomando por referência o Relatório do Grupo de Trabalho, constituído por meio da Portaria IN 196/2014, encaminhando ao Tribunal o resultado no prazo de noventa dias; (subitem 66 da instrução à peça 33) 
	h)	determinar à Imprensa Nacional que, no prazo de noventa dias:
	h.1) solucione, com o auxílio do Ministério do Planejamento e do Serpro, as pendências pertinentes à integração do Sistema de Envio de Matérias (INCom) a serem publicadas no Diário Oficial da União com o Sistema de Divulgação de Compras (Sidec) , relacionadas às matérias que são enviadas pelos órgãos à IN para publicação, por meio do Siasgnet, observando as regras de validação dos dados de faturamento estabelecidas pelo INCom; (subitem 31 da instrução à peça 33) 
	h.2) avalie, em conjunto com a Secretaria do Tesouro Nacional, a possibilidade de implementar solução tecnológica no Siafi/INComFat, com o objetivo de evitar o pagamento parcial de faturas, bem como de possibilitar a identificação da fatura na GRU paga pelo cliente à IN; (subitem 37 da instrução à peça 33) 
	h.3) identifique os clientes relativos às matérias ainda não faturadas do período de fevereiro de 2013 a dezembro de 2015, e promova as respectivas cobranças; (subitem 49 da instrução à peça 33) 
	h.4) realize o levantamento individualizado das 3.336 faturas informadas como liquidadas e não pagas em auditoria realizada pela Ciset-PR no ano de 2016 (Relatório de Auditoria Especial Ciset/PR 1/2016) ; (subitem 74 da instrução à peça 33) 
	h.5) realize estudo de viabilidade quanto à aplicação de correção monetária e de juros para o caso de faturas vencidas, bem como de sanções, a exemplo da criação de regras de bloqueio de clientes inadimplentes, via sistema, para novas solicitações de publicação no D.O.U, estabelecendo em norma, se for o caso, esses procedimentos; (subitem 108 da instrução à peça 33) 
	h.6) implemente, com o auxílio do Serpro, rede local virtual para utilização do Siafi Extra, possibilitando que sejam executados os lançamentos de faturamento nesse sistema; (subitem 119 da instrução à peça 33) 
	h.7) promova, após a conclusão da integração dos sistemas INCom e Sidec, o ajuste da diferença entre as informações constantes do Sistema de Faturamento da Imprensa Nacional (Sisfat) e os saldos registrados no Siafi referente às contas de Faturas a Receber (item 4.1 do Relatório de Auditoria Operacional 1/2016) , em observância aos princípios da contabilidade pública e da legislação vigente; (subitem 120 da instrução à peça 33) 
	i)	determinar à Imprensa Nacional que encaminhe os resultados ao Tribunal quanto aos subitens h.1 a h.7 acima, logo após o término do prazo concedido; 
	j)	acolher os argumentos da Imprensa Nacional para o cancelamento de faturas após prorrogações, objeto da constatação 3.2 do Relatório Ciset 1/2016; (subitem 87 da instrução à peça 33) 
	k)	encaminhar cópia da presente instrução e da deliberação que vier a ser proferida à Imprensa Nacional e à Ciset/PR.”
	É o relatório.

José Vigilato da Cunha Neto (OAB/DF 1.475) e outros representando Fernando Tolentino de Sousa Vieira.

Não atuou.

REPRESENTAÇÃO. POSSÍVEIS IRREGULARIDADES RELACIONADAS AO PROCESSO DE FATURAMENTO DAS PUBLICAÇÕES DE MATÉRIAS NO DIÁRIO OFICIAL DA UNIÃO. CONHECIMENTO. PROCEDÊNCIA. ACOLHIMENTO DAS ALEGAÇÕES DE DEFESA. DETERMINAÇÕES.

REPRESENTAÇÃO (REPR)

Secretaria de Controle Externo da Administração do Estado - SecexAdministração.

Por preencher os requisitos de admissibilidade previstos nos arts. 235 e 237, inciso VI e parágrafo único, do Regimento Interno deste Tribunal, conheço da representação formulada pela Secretaria de Controle Externo da Administração do Estado - SecexAdministração sobre possíveis irregularidades na Imprensa Nacional (IN) .
2.	Por intermédio do Ofício 224/2016/CGAF/Ciset/SG/PR, de 3/5/2016, foi encaminhada ao TCU, pelo Secretário de Controle Interno da Secretaria de Governo da Presidência da República, cópia do Relatório de Auditoria Operacional 1/2016, que tratou dos exames realizados no fluxo operacional para a publicação de matérias no Diário Oficial da União (DOU) , realizada no âmbito da Imprensa Nacional.
3.	A publicação de matérias no Diário Oficial da União, de acordo com a Ciset/PR, se constitui no principal macroprocesso da Imprensa Nacional, responsável por receita anual da ordem de R$ 194 milhões, e está normatizada pela Portaria IN 268, de 5/10/2009, e suas alterações.
4.	O escopo do trabalho compreendeu a verificação da fidedignidade dos demonstrativos contábeis, por meio do confronto das informações registradas no Sistema Integrado de Administração Financeira do Governo Federal (Siafi) com os dados existentes nos sistemas internos adotados pela Imprensa Nacional, e do suporte documental às transações realizadas.
5.	De acordo com a Ciset/PR, foram evidenciadas situações que demandam a adoção de medidas preventivas e corretivas dos gestores da IN, visando, respectivamente, à melhoria do processo de faturamento das publicações de matérias no DOU e à apuração de responsabilidades pelos atos cometidos.
6.	Fazem parte do Relatório de Auditoria Operacional 1/2016 as seguintes constatações do órgão de controle interno:
	Nº
	Constatação

	1.1
	109.925 matérias publicadas, e não faturadas, totalizando R$ 29.719.461,56

	2.1
	10.135 boletos bancários sem localização do pagamento, no montante de R$ 4.375.826,24

	2.2
	publicações com preço do centímetro diferente do da norma legal

	3.1
	3.336 faturas liquidadas sem o respectivo pagamento, totalizando R$ 2.170.085,23

	3.2
	cancelamento de faturas após prorrogações

	3.3
	28.446 faturas vencidas no montante de R$ 121.513.747,77

	3.4
	prorrogações sucessivas da data de vencimento de faturas sem a devida base legal

	4.1
	diferença de R$ 129.703.591,60 entre as informações constantes do sistema de faturamento da Imprensa Nacional e os saldos registrados no Siafi, referente às contas de fatura a receber

                 Fonte: Relatório de Auditoria Operacional 1/2016 – Ciset-PR (peça 2, p. 10 e 13-36) 
7.	A instrução inicial da SecexAdministração assim posicionou a matéria:
“7. A IN presta serviços aos órgãos federais, estaduais e municipais, bem como às entidades jurídicas particulares que, por exigência legal, necessitam efetuar publicações de atos em jornais oficiais. O processo de publicação dos atos legais no DOU responde por 98% das faturas emitidas pelo órgão, importando em uma receita anual da ordem de R$ 194 milhões. A cobrança das matérias publicadas é realizada a partir da emissão de fatura pela IN por intermédio do Sistema de Faturamento (Sisfat) , consoante informado no Relatório de Auditoria Operacional 1/2016.
8.	De acordo com a Ciset/PR, os exames revelaram falhas no processo de faturamento das publicações de matérias no DOU, principalmente em relação aos mecanismos de cobrança, seja por meio de boletos bancários pagos à vista, em sua grande maioria por agências de publicidade, ou faturas aos órgãos públicos federais, estaduais e municipais (peça 2, p. 11) .
9.	Informações consignadas no Relatório de Auditoria Operacional 1/2016 dão conta da necessidade de a IN fortalecer o processo de Conformidade de Registro de Gestão, que tem como finalidade verificar se os registros dos atos e fatos de execução orçamentária, financeira e patrimonial efetuados estão de acordo com as normas vigentes e se há documentação que suporte as operações registradas.
10. Foram verificados pela Ciset/PR, entre outros, indícios de fraude no montante de aproximadamente R$ 4 milhões, referente à publicação de matérias sem o devido recebimento do boleto bancário, possibilitada, segundo o órgão de controle interno, pela deficiência de norma interna da IN, que permitia a realização de comprovação de pagamentos via fax, conjuntamente com a ausência de conciliação bancária.”
8.	Frente a esse panorama, autorizei a realização de inspeção pela unidade técnica com objetivo de:
	8.1. avaliar se as falhas relacionadas ao processo de faturamento das publicações de matérias no DOU, mencionadas no Relatório de Auditoria Operacional 1/2016, foram solucionadas a partir da implantação do Sistema de Faturamento da Imprensa Nacional (INComFat) ; 
	8.2. identificar as medidas que o órgão vem adotando com vistas ao recebimento dos valores relativos aos serviços prestados de publicações de matérias no DOU, anteriormente à implantação do mencionado sistema, objeto das constatações 1.1, 2.1, 3.1, 3.2, 3.3 e 3.4, consignadas no relatório do órgão de controle interno.
II
9.	O resultado da inspeção demonstrou que, no tocante às falhas relacionadas ao processo de faturamento das publicações de matérias no DOU, mencionadas no Relatório de Auditoria Operacional 1/2016 (subitem 8.1) , algumas delas foram solucionadas a partir da implantação do INComFat, com expressiva redução das pendências relativas ao processo de faturamento das matérias publicadas no DOU. 
10.	Todavia, faz-se necessária a integração do referido sistema com outras plataformas, tais como Sidec/Siasgnet e Siafi, o que não depende exclusivamente de ação da IN.
11.	Para tal mister, julgo pertinentes as determinações propostas pela SecexAdmininistração.
12.	Em relação às medidas que a Imprensa Nacional vem adotando para recebimento dos valores concernentes aos serviços prestados de publicação de matérias no Diário Oficial da União, anteriormente à implantação do sistema INComFat, objeto das constatações 1.1, 2.1, 3.1, 3.2, 3.3 e 3.4, consignadas no relatório do órgão de controle interno (subitem 8.2) , a inspeção a cargo da unidade instrutiva constatou que:
	12.1. parte das medidas foi saneada com a implantação do sistema INComFat, porém permanecem pendentes de atendimento aquelas verificadas no período anterior ao funcionamento do sistema (constatações 2.1, 3.3, 3.4 e 4.1 do relatório) ; 
	12.2. para as outras duas questões apontadas pelo controle interno, a IN apresentou evidências de que os levantamentos realizados pela Ciset/PR possuem inconsistências (constatações 1.1 e 3.1 do relatório) ; para uma foi comprovada a não procedência (constatação 3.2 do relatório) . 
13.	No tocante ao saneamento das constatações pendentes, também acompanho a proposta da unidade técnica no sentido de expedir determinações, com as alterações de redação que entendo pertinentes.
14.	Como último ponto constante do relatório de inspeção, foi proposta audiência do então diretor-geral da Imprensa Nacional, Fernando Tolentino de Sousa Vieira, em razão da não adoção de medidas, em âmbito administrativo, para apuração imediata da irregularidade concernente a possíveis fraudes no processo de faturamento do órgão atinentes a pagamentos realizados por empresas de publicidade, após ter tomado ciência do relatório do Grupo de Trabalho instituído por meio da Portaria IN 196, de 25/8/2014.
III
15.	O responsável alegou, em suma:
	15.1. a fraude detectada decorreu do fato de empresas de publicidade situadas em São Paulo terem obtido publicações de matérias na Imprensa Nacional sem que tivessem ingressado nos cofres do Tesouro Nacional os valores correspondentes a tais publicações, pois tais pagamentos eram realizados de “forma agendada” ou mediante fraude nos códigos de barra dos boletos bancários apresentados;
	15.2. não tinha acesso ao controle das receitas individualmente consideradas, e o Sistema de Envio de Matérias (INCom) e o Sistema de Faturamento (Sisfat) tinham códigos de identificação diferentes e não se comunicavam entre si, o que tornava difícil a identificação da fraude;
	15.3. ao ter ciência dos fatos, tomou todas as providências cabíveis para sanar as falhas nos procedimentos de controle e para ressarcir o erário, comunicando à Ciset/PR e à Polícia Federal, bem como instituindo Grupo de Trabalho (GT) para sugerir medidas de aperfeiçoamento do sistema;
	15.4. como resultado do GT, adotou uma série de medidas operacionais e rotinas de controle sobre os procedimentos de liquidação e pagamento, abolindo o pagamento manual;
	15.5. informou que o Relatório Final do GT e demais documentos foram enviados à Polícia Federal em 11/11/2014 e que, em 4/8/2015, informações adicionais foram solicitadas, tendo sido encaminhadas por meio do Oficio 424/2015/DIRGE/IN/CC-PR, de 3/12/2015; nesse contexto, aguardou os resultados do inquérito da PF para adotar medidas adicionais;
	15.6. não ficou silente com as supostas irregularidades, pois buscou por meio da Polícia Federal a averiguação dos fatos apresentados e a apuração dos responsáveis – que não envolve servidores da Imprensa Nacional –, tendo, inclusive, reiteradas vezes ligado para a Superintendência da PF em São Paulo para saber do resultado das investigações.
16.	A SecexAdministração, em pareceres uniformes, propôs aplicação de multa a Fernando Tolentino de Sousa Vieira pela “inércia do gestor em tomar providências de sua competência”.
17.	Com as vênias de estilo, divirjo desse entendimento.
18.	O tão falado Grupo de Trabalho foi instituído pelo próprio responsável, mediante a Portaria 196, de 25/8/2014.
19.	O relatório final do GT, datado de 31/10/2014, apontou as seguintes ações a serem tomadas pela Direção-Geral da Imprensa Nacional:
“7.1. Definir a área financeira como o único setor a gerenciar transações via boleto bancário;
7.2. Automatizar o processo de comprovação de pagamento via ‘boleto bancário’ entre o sistema InCom e Banco do Brasil;
7.3. Alterar a redação do ‘Art.28 da Portaria IN/DG n° 268/2009’ referente a comprovação de pagamento via Fax;
7.4. Desabilitar no sistema InCom a opção de comprovação de pagamento via ‘empenho ou isento’ por pagamento via boleto bancário (ver item 5.3) ;
7.5. Ajustar no sistema InCom o tratamento da excepcionalidade ‘isento’ na Seção 3 do Diário Oficial para uso exclusivo da Imprensa Nacional, devidamente autorizado para publicação de terceiros, como por exemplo republicações, retificações ocasionadas por falhas no processo de editoração (ver item 5.8) ;
7.6. Sugerimos adequar os textos dos estados dos ofícios apresentados nas formas de pagamentos, de maneira a evitar mal entendidos e interpretações duvidosas (ver item 5.4 e o item 5.5) ;
7.7. Rever o processo de concessão de ‘Crédito’ observando situações como ‘devolução de matéria’, ‘Falha no recebimento - retransmitir’ (ver item 5.5) ;
7.8. Reavaliar a intermediação do envio de matérias por terceiros (Agências de Publicidade) (ver item 5.6) ;
7.9. Encaminhar para providências cabíveis o caso descrito e analisado da empresa Gibbor Brasil Publicidade e Propaganda, baseado nas evidências levantadas;
7.10. Solicitar formalmente às agências bancárias que transacionaram pagamentos via boleto (para a conta da imprensa Nacional) a comprovação efetiva desses pagamentos, conforme levantamento preliminar feito no item ‘5.1’;
7.11. Caso a resposta das agências bancárias, referente ao item anterior ‘7.10’, seja positiva para a ‘invalidade’ dos boletos, sugerimos a Direção Geral aplicar o mesmo tratamento adotado ao item ‘7.9’.”
20.	O diretor-geral substituto à época, Sandoval Luiz de Souza, aprovou dito relatório em 10/11/2014, determinando a adoção das providências antes elencadas.
21.	À exceção das ações indicadas anteriormente nos subitens 7.1, 7.2 e 7.7, de cunho meramente operacional, foram implementadas as seguintes providências:
	21.1. o diretor-geral substituto comunicou as irregularidades à Polícia Federal em 11/11/2014;
	21.2. o responsável Fernando Tolentino de Sousa Vieira:
	21.2.1. determinou às áreas competentes, em 1º/04/2015, adoção das medidas necessárias ao saneamento das questões contidas nos subitens 7.3, 7.4, 7.5, 7.6 e 7.8, inclusive, apresentando comentários de como as áreas deveriam proceder;
	21.2.2. solicitou, em 16/4/2015, relação de bancos que transacionaram via boleto para contas da IN.
	21.3. Sandoval Luiz de Souza solicitou informações junto à Polícia Federal, em 28/5/2015, sobre o andamento das investigações: “de extrema importância para a Imprensa Nacional o conhecimento do referido andamento, por se tratar de possível prejuízo ao erário, pela prática reiterada da lesão por ação delituosa de empresas privadas”;
	21.4. por último, Fernando Tolentino de Sousa Vieira encaminhou, em 3/12/2015, informações requeridas pela PF.
22.	Ao histórico das ações antes adotadas, seja por Fernando Tolentino, seja pelo substituto Sandoval Luiz de Souza, acresço que aquele primeiro respondeu pela Direção-Geral da IN até dezembro de 2015.
23.	Dentro desse contexto, considero que, após as conclusões do Grupo de Trabalho, implementou, dentro do período de pouco mais de um ano em que esteve no comando do órgão, medidas de sua competência; é fato que não determinou a instauração de tomada de contas especial.
24.	Também é fato que a apuração no âmbito da Polícia Federal não pode obstaculizar medidas de apuração interna de responsabilidade.
25.	Julgo, entretanto, que a citada inação – considerando sua conduta antes delineada e os documentos constantes destes autos – não possui substância e gravidade suficientes para justificar a aplicação de multa, até porque, pelas inúmeras inconsistências nos registros da informação nos sistemas anteriores ao InComFat, tenho fundadas dúvidas de que seria possível, naquele momento, a apuração de responsabilidades e a quantificação do débito.
	Ante o exposto, VOTO por que o Tribunal adote a minuta de deliberação que submeto a este Colegiado.
TCU, Sala das Sessões Ministro Luciano Brandão Alves de Souza, em 30 de abril de 2019.
ANA ARRAES 
Relatora